臺灣高等法院臺中分院刑事裁定　　　　　　　　　　九十三年度交抗字第二三三號
　　抗　告　人　交通部公路總局台中區監理所
　　代　表　人　陳增義
　　受　處分人　甲○○
右列抗告人，因不服臺灣台中地方法院中華民國九十三年二月二十六日裁定（九十三
年度交聲字第三○號）提起抗告，本院裁定如左：
    主      文
抗告駁回。
    理      由
一、抗告意旨以：本案原舉發單位依法定地址以掛號寄送違反道路交通管理事件通
    知單，通知單遭郵政機關退回，原舉發機關遂依行政程序法第七十四條之規定，
    將文書寄存於送達地之郵政機關，辦理寄存送達後，完成送達程序；惟於舉發單
    位辦理寄存送達，完成送達程序時，本所係另以寄存送達已發生效果之時為裁罰
    之基準，於完成送達後，另依違反道路交通管理事件統一裁罰標準裁處。按本
    裁定之理由，係以寄存送達之時間在違規通知單應到案日期後違規人無知悉其違
    規事實以保全自身權益等理由而撤銷原處分。惟查違規通知單之送達，由原舉發
    之警察單位以郵政掛號函件郵寄遭退回，並依據道路交通管理處罰條例第二條「
    道路交通管理、處罰，依本條例規定；本條例未規定者，依其他法律規定」、違
    反「道路交通管理事件統一裁罰標準處理細則第五條「處理違法道路交通管理事
    件，有關文書送達之程序，依行政程序法之規定」等規定適用行政程序法第七十
    四條之規定」等規定，以完成法定送達程序，就寄存送達之時機，相關法令並無
    限制必須在違規通知單之應到案日期前為之，舉發違規之警察單位基於違規單郵
    寄退回至辦理寄存送達之時程，必是逾越該違規單之應到案日之事實，而依法完
    成寄存送達程序即屬合法，而且依據道路交通管理處罰條例第九條規定「行為人
    接獲違反道路交通管理事件通知書後，於十五日內得不經裁決逕依第九十二條第
    三項之裁罰基準規定，向指定之處所繳納結案」，依本揭規定本所裁罰機關依違
    規單已完成法定送達之事實由完成送達之當日起擇算十五日之日期為其新的應到
    案日期而在該日期前依規定以繳納最低額罰款並不影響其違規單之原應到案日期
    之原有權益，故本案原舉發之警察單位依法在違規單應到案日期後辦理寄存送達
    之行政作為並無不法，為此提起抗告等語。
二、本院查：
  (一)原處分機關略以：本案係國道高速公路警察局第二隊於民國九十二年一月二十一
    日以號舉發通知單舉發受處分人甲○○所有之車號ＪＤ─三八四六號自小客車於
    九十二年一月二十一日十二時十分許在國道一號八十四公里南向處因超速行駛違
    規，受處分人未於應到案日期前提出申訴，該所遂於九十二年十一月十九日以中
    監違字第裁六○─ＺＢ0000000號裁決書分別裁處罰鍰新臺幣六千元；逾
    期則依裁決書處罰主文規定裁處，於法並無不合等語。本件異議人即受處分人甲
    ○○則以：異議人因涉案羈押在臺灣臺中看守所，於九十二年五月底才出獄，未
    收到單任何舉發通知單或告知，而被裁決加倍罰款，爰聲明異議等語。
  (二)按處理違反道路交通管理事件，有關文書送達之程序，依行政程序法之規定；行
    政程序法第七十四條之寄存送達，係對於當事人之不能依行政程序法第七十二條
    、第七十三條為送達，由郵政機關為送達者，得將文書寄存於送達地點之郵政機
    關。寄存機關自收受文書之日起，應保存三個月。是以原舉發機關依法為寄存送
    達，對於舉發通知單送達已合法生效，原處分機關本於職權，據此依法裁罰，合
    先敘明。
  (三)本條例所定罰鍰之處罰，行為人接獲違反道路交通管理事件通知單後，於十五日
    內得不經裁決，逕依第九十二條第三項之罰鍰基準規定，向指定之處所繳納結案
    ；不服舉發事實者，應於十五日內，向處罰機關「陳述意見」；其不依通知所定
    期限前往指定處所聽候裁決，且未依規定期限繳納罰鍰結案或向處罰機關「陳述
    意見」者，處罰機關得逕行裁決之；本條例之罰鍰基準、舉發、罰鍰繳納、向處
    罰機關「陳述意見」或裁決之處理程序、易處吊扣汽車牌照或駕駛執照基準及繳
    納機構等事項之處理細則，由交通部會同內政部定之；違反本條例行為之處罰，
    處罰機關於裁罰時，應給予違規行為人陳述之機會。道路交通管理處罰條例第九
    條第一項、第九十二條第三項與違反道路交通管理事件統一裁罰基準即處理細則
    第四十條均定有明文。行政機關做成限制或剝奪人民自由或權利之行政處分前，
    應給予該處分相對人「陳述意見」之機會，行政程序法第一百零二條亦有明定。
    給予當事人陳述意見之機會，乃憲法上依法聽審原則不可缺少之成分，而給予陳
述意見之機會，必已有受事實上之通知為前提，此即為前揭法令特予規定之意旨
    。本件原舉發機關對受處分人之戶籍郵寄該違規通知單，因無法送達，乃以寄存
    郵政機關方式辦理寄存送達，實際上受處分人確實無法知悉該公告內容，致使無
    從行使法律上賦予之陳述意見機會之權益。
  (四)對人民違反行政法上義務之行為科處罰鍰，涉及人民權利之限制，其處罰之構成
    要件及數額，應由法律定之。若法律就其構成要件，授權以命令為補充規定者，
    授權之內容及範圍應具體明確，然後據以發布命令，始符憲法第二十三條以法律
    限制人民權利之意旨。大法官解釋釋字第三一三號、第四○二號、第四九一號、
    第五二四號，迭有規定。本件原處分機關未依本條例第九條所明文：「行為人『
    接獲』違反道路交通管理事件通知單後」，始得於「十五日內得不經裁決，逕依
    第九十二條第三項之罰鍰基準規定，向指定之處所繳納結案」之規定，已屬違反
    依法行政之原則。復次，「接獲」違規通知單，係屬事實行為，並非能以寄存送
    達來擬制此等事實之存在，何能以「已完成送達之事實」重新起算新的應到案日
    期，置受處分人之程序上利益與依通知所定期限向處罰機關陳述意見及繳納最低
    罰鍰結案之權益、享有自行到案接受裁決或按期限繳納較低額罰鍰之利益。
三、從而原審裁定以：I受處分人所有之車號ＪＤ─三八四六號自小客車既有前揭違
    規行為，且舉發單依其當時之戶籍地址即汽車登記住址寄存送達，已生送達之效
    力。裁決機關本於職權，依法裁罰，自無不當。II惟該舉發違反道路交通事件通
    知書既為寄存送達，則受處分人自無從得知業經受違規之舉發，事實上根本無法
    自行到案接受裁決或依限繳納罰鍰，況且本件違規單上之應到案日期為九十二年
    三月十四日前，而本件之寄存送達日期則為九十二年四月二日，顯然在警察機關
    將通知書寄存於郵政機關之前，已逾應到案日期，受處分人實無從享有自行到案
    接受裁決或按期限繳納較低額罰鍰之利益等情，而認原處分機關援引違反道路交
    通管理事件統一裁罰標準表加倍裁處受處分人，即有未合，應撤銷原處分，而依
    高速公路管制規則第五條、道路交通管理處罰條例第三十三條第一項之規定裁罰
    受處分人三千元，應無不當。本件抗告為無理由，應予駁回。
四、據上論結，應依道路交通案件處理辦理辦法第二十六條，刑事訴訟法第四百十二
    條，裁定如主文。
中      華      民      國  九十三  年      五      月      二十五  日
                                臺灣高等法院臺中分院刑事第四庭
                                      審判長法　官　洪　耀　宗
                                            法　官　江　德　千
                                            法  官　劉　登　俊
右正本證明與原本無異。
不得再抗告。
                                            書記官　鄧　智　惠
中      華      民      國      九十三  年      五      月      二十六  日
                                                                        Ａ
